【裁判字號】    89,上訴,1334
【裁判日期】    890202
【裁判案由】    妨害自由等
【裁判全文】
臺灣高等法院刑事判決                          八十九年度上訴字第一三三四號
    上  訴  人  臺灣臺北地方法院檢察署檢察官
    被      告  丙○○
    選任辯護人  黃炳飛
右上訴人因被告妨害自由等案件，不服臺灣台北地方法院八十八年度訴字第三一二號
，中華民國八十九年二月二日第一審判決（起訴案號：臺灣台北地方法院檢察署八十
七年度偵字第一七九七九號）提起上訴，本院判決如左：
    主  文
上訴駁回。
    理  由
一、公訴意旨略以：被告丙○○基於概括之犯意，乘戊○○經營生意迫切需要現金週
    轉，無處籌措之際，於民國八十六年七月十六日，在台北市○○路三○一號八樓
    戊○○經營上禾德股份有限公司辦公室內貸與新臺幣（下同）四百萬元，三天利
    息共十六萬元，復於八十六年七月十八日戊○○因銀行撥款延誤，再向被告借款
    一百六十萬元應急，言明五天清償，利息二十萬元，而取得與原本顯不相當之重
    利。嗣戊○○除清償一百六十四萬元外，其所開立支票均遭退票，被告為確保債
    權多次向戊○○及其同居人丁○○催討，於八十六年七月三十一日十八、九時許
    ，被告約丁○○至被告位於台北市大安區○○○路一○一號四樓住處解決債務問
    題，被告及不詳姓名男子共同基於犯意之聯絡，強迫丁○○簽署被告寫好切結書
    ，否則不讓其離開，並恫稱：如不還錢，要其好看等詞，使丁○○心生畏懼，丁○○祇好簽下切結書，被告及其男子才於同日二十一時許讓丁○○離去，因認被
    告係涉犯刑法第三百四十四條第一項重利、第三百零二條第一項妨害自由、第三
    百零五條恐嚇罪嫌。
二、按犯罪事實應依證據認定之，無證據不得推定其犯罪事實，刑事訴訟法第一百五
    十四條定有明文；又被害人之陳述如無瑕疵，且就其他方面調查又與事實相符，
    固足採為科刑之基礎，倘其陳述尚有瑕疵，則在未究明前，遽採為論罪科刑之根
    據，即難認為適法，最高法院六十一年度台上字第三○九九號判例可資參照。
三、本件公訴人認被告涉有重利、妨害自由及恐嚇等罪嫌，無非以被害人戊○○及丁○○之指述及卷附匯款通知單、支票暨退票理由單、本票、土地所有權狀、切結
    書、民事執行處通知等影本為據。惟訊據被告丙○○堅決否認有何重利、妨害自
    由及恐嚇等犯行，辯稱：戊○○於八十六年七月十六日，經由甲○○介紹，向其
    借款四百萬元，言明一、二日後即可還款，其應允後即依指示匯款三百九十九萬
    九千元給戊○○，並收受由戊○○簽發之四百萬支票、同面額本票及另作為甲○○佣金之十六萬元支票，由於借款係甲○○介紹的，上開四百萬元支票並由甲○○背書負責。嗣八十六年七月十八日蘇雲稱資金運轉困難，需一百六十萬元，否
    則公司會跳票，其為確保原先貸放的四百萬元能夠收回，遂再同意借款一百六十
    萬元，而收受蘇雲簽發之面額一百六十萬元支票及二十萬元支票，該二十萬元支
    票算是貼補利息，以一個月百分之二計算，多退少補，絕無約定重利情事。又於
    八十六年七月三十日戊○○因一直未還錢，曾告以願提供鐘謝彩鳳彰化縣社頭鄉
    土地先行過戶或設定抵押以擔保債權，七月三十一日丁○○至其住處談論處理債
    務，係丁○○志願簽立切結書設定上述土地，並無任何恐嚇及妨害自由情事，也
    無丁○○指稱的什麼男子在場等語。經查：
（一）重利部分：
    １依被害人戊○○先後指述之情節觀之，其於警訊時指稱「：：：向我朋友介紹
      我認識之經營地下錢莊之丙○○（女）借款」（見偵查卷第八頁反面）；嗣偵
      查中稱係經由張先生與甲○○介紹向被告借款（見偵查卷第一○二頁反面）；
      於原審改稱「我與他（指丙○○）原來不認識，我是看報紙因要還信用狀的錢
      ，打電話過去，就有一些人來看我公司狀況」（見原審卷第二十九頁反面、第
      三十頁、第八十七頁）；在本院稱不是甲○○介紹的，是看報紙聯絡借款的（
      見本院八十九年五月二十九日訊問筆錄）各情，則被害人戊○○對於究係經友
      人介紹抑或經報紙廣告電詢之方式與被告接觸洽商借款事宜，先後供述之情節
      顯有歧異。復參諸卷附四百萬元及十六萬元支票影本，其中四百萬元支票確由
      甲○○背書（見偵查卷第五十頁），經質諸證人甲○○證稱：經由乙○○認識
      戊○○而介紹向被告借四百萬元，先前即與乙○○講好說要十六萬元佣金，乙○○負責與戊○○談佣金的事。被告有答應借錢，但要求其背書才肯借戊○○
      。借錢該日是其帶被告去找戊○○，由被告與戊○○談借款條件，其則在外面
      接友人打來的行動電話，嗣打完電話進去，只聽到戊○○說以後會再謝謝被告
      ，是否有談借款利息其則未聽到。戊○○開支票，其應被告要求在四百萬元支
      票上背書，十六萬元之支票則是戊○○給其的佣金，其未背書等情（見偵查卷
      第九十三至九十四頁、原審卷第一二四至一二六頁、本院八十九年七月二十日
      訊問筆錄），核與被告所辯情形相符，並有甲○○提出之十六萬元收據影本可
      資佐證（見原審卷第六十七頁），而上開經由介紹借錢之情形，復與被害人戊○○於警訊及偵查中所供經介紹借款相互一致，應堪認為實在。至被害人戊○○初雖供稱經由友人介紹，然嗣極力否認係他人介紹借款，本院訊以該四百萬
      元支票何以由甲○○背書，則推說並不知情（見本院八十九年五月二十九日、
      七月三日訊問筆錄），並稱十六萬元支票是交給被告，被告與甲○○間有何關
      係，其不過問也不清楚云云，然參以證人甲○○證稱一般習慣佣金是先給金主
      ，等案子完成再一起拿（見本院八十九年七月二十日訊問筆錄），因此十六萬
      元支票自先一併交給被告；且若該十六萬元為利息，被告儘可事先扣除利息，
      何須另行開立不一定會兌現之支票收受，衡情被害人戊○○上揭供述不過在規
      避經介紹以計算佣金一事。
    ２被害人戊○○對於借款利息以如何基準計算一節，於警訊時稱借四百萬元，前
      後共三天，利息十六萬元，借一百六十萬元，共借一星期，利息二十萬元（見
      偵查卷第八頁反面）；於偵查中稱借四百萬元，開四天十六萬元利息支票，另
      調一百六十萬元，借一個禮拜二十萬元利息（見偵查卷第六十八頁）；偵查中
      具狀稱八十六年七月十八日借款一百六十萬元，五天利息二十萬元（見偵查卷
      第七十八頁反面）；於原審稱借四、五天，利息十六萬元，借一個禮拜開二十
      萬元的利息支票（見原審卷第三十頁）；又稱四百萬元借四天左右，一百六十
      萬約定一個禮拜還（見原審卷第九十七頁）；在本院稱借四百萬元，利息十六
      萬元，借四天左右，一百六十萬元約借一個星期（見本院八十九年五月二十九
      日訊問筆錄），非惟先後所述情節不同，且參上開各支票影本，其中面額十六
      萬元之支票日期為八十六年七月十八日，距上開四百萬元借款日期（即同年七
      月十六日）僅相隔二日，而面額二十萬元支票日期為同年八月二十二日，距上
      開一百六十萬元借款日期（即同年七月十八日）係相隔四日，與其指述之借款
      期限無一相符；又依其指稱之上開借款期限二日、三日、四日、五日或一星期
      ，經分別依十六萬元及二十萬元計算其利率結果，該二筆借款之利息計算相異
      甚大。是其利息如何計算，依其指述尤有疑義，實難以上開指述即逕謂被告有
      以上開利息計算以收取重利情事。
    ３再被害人戊○○指稱八十六年七月十六日向被告借款四百萬元，除開同面額支
      票、本票及十六萬元利息支票外，被告並取走其永吉路房地權狀及丁○○之姐
      鐘謝彩鳳土地權狀等情（見偵查卷第七十七、一○三頁、第六十八頁反面）。
      然被告稱該永吉房地權狀雖是戊○○在借四百萬元時交付為擔保，但說錢很快
      就會還，要求先不要設定，後來在戊○○交付的支票退票後，其始要求設定，
      至鐘謝彩鳳的權狀則是戊○○於七月三十日告以先行過戶或設定給她等語。經
      觀以卷附戊○○印鑑證明係於八十六年八月二日始由臺北市大安區戶政事務所
      核發（見偵查卷第八十九頁），證人甲○○證稱七月三十日時，戊○○說還不
      出錢，要拿親戚南部的土地設定或過戶等情（見本院八十九年七月二十日訊問
      筆錄）。則如被害人戊○○及丁○○指稱八十六年七月三十一日被告強迫丁○○書立切結書以解決債務問題，既已使用強制手段，何以在被告擬稿的切結書
      上不同時寫明以永吉路房地及謝鐘彩鳳土地為擔保？而被害人依切結書所載既
      僅須提供鐘謝彩鳳土地為擔保，又何以主動提供永吉路房地給被告？益徵被害
      人之指訴有誇飾不實。
    ４至卷附匯款通知單、支票暨退票理由單、本票、土地所有權狀、民事執行處通
      知等影本，僅足證明被告與戊○○間確有上開借貸關係存在，與被告是否有收
      取重利無涉。另被告初次借款給被害人戊○○四百萬元，雖未約明利息，但要
      求介紹人甲○○在支票上背書，且另言明以永吉路房地為擔保，且後來借一百
      六十萬元時，開立二十萬元利息支票以多退少補，可謂在有擔保下借款嗣並要
      求利息，難謂不合情理。
（二）妨害自由及恐嚇部分：
    １本件於警訊之初，係被害人戊○○指稱「八十六年八月初，誘騙我至北市○○○路一○一號四樓他家，叫我簽下鐘謝彩鳳之土地所有權狀」（見偵查卷第九
      頁），然嗣均指當日係強迫丁○○簽立切結書，則究係何人遭妨害自由及恐嚇
      ，先後指述異。又依被害人謝務志指稱之情節以觀，其於偵查中稱「當天丙○○騙我到她家說這個錢要怎麼解決，當時還有一個男人，丙○○強迫我簽立
      切結書，內容不是我寫，簽名是我簽，當天丙○○不讓我走，她與那男人堵住
門口不讓我走，大概當天下午六、七時我去，到下午九時我才走，我簽這切結
      書她才讓我走，當天她恐嚇我說不還錢要我好看」（見偵查卷第一○一頁反面
      及第一○二頁）；於原審調查時稱「她是地下錢莊我有向她借錢，問我說要如
      何還錢，我就去了，去之後就逼我還錢，並恐嚇說如不還錢不讓我離開，要給
      我好看，要殺掉我，另外有一男子要將門堵住，不讓我離開，要我簽字，：：
      ：然後她又打電話叫流氓，我害怕才簽切結書她才讓我離開，前後在那裡共約
      三小時」（見原審卷第二十九頁）；嗣又指稱「丙○○及該名男子一起拿椅子
      擋住門口說我不還錢就給我好看，當時就寫張切結書，但內容不是我寫的，我
      簽之後，他們就罵我，經過一個多小時才讓我離開」（見原審卷第九十八頁）
      ；在本院稱「他們一個男的，六十歲左右，一個女的，一直罵我，叫我要還錢
      ，不還錢要給我好看，要我寫切結書，我說心情亂沒辦法寫，她就自己寫，寫
      好要我簽字，我身分證號碼記不得，她叫我隨便簽。（有人說要打電話叫流氓
      ？）是丙○○，她告訴我要打電話叫流氓，她也有打電話。（是否有人堵在門
      口？）她把椅子搬在門口，她和那個男的輪流坐在椅子上不讓我走。他們先堵
      住不讓我走，然後打電話，後來寫切結書。（問後來如何離開？）簽完切結書
      才讓我走。（簽完後有無再罵你？）她叫我好好準備錢，還有一些恐嚇的話，
      不準備的話要給我好看，講了幾分鐘才讓我走。（地院稱簽完後罵你，經過一
      個多小時才讓你離開？）在那邊總共停留二、三小時，我不記得是一個多小時
      還是幾分鐘，簽完後她有再一直罵，我也不記得了。（到底是多久？）我簽好
      後他們一直罵，我要走，她說不行，我沒有說要還錢，約有一個小時」（見本
      院八十九年五月二十九日訊問筆錄）各云云。綜上以觀，被害人丁○○對於當
      時究係被告抑或另名男子堵住門口、其究係簽立切結書後即行離去抑或簽立切
      結書後仍遭被告留置多時、被告究竟有無恫稱將其殺害及電請流氓解決債務等
      重要關鍵事項，先後供述之情節顯有歧異，已難憑信，亦始終無法證明有該名
      男子共同為上述行為。
    ２又被害人等為何以鐘謝彩鳳之土地為抵押，已如理由三之（一）３所述，尤難
      認係被告強制被害人丁○○所為。另卷附切結書影本僅足證明被告與丁○○間
      曾協調解決上開債務，尚與被告是否有遭被告恐嚇及妨害自由無涉，自無從憑
      以認定被告有此等犯行，至該切結書內容雖顯示當時丁○○書寫之身分證號碼
      有誤，然其書寫身分證號碼發生錯誤之原因可能有多端，非必即為遭被告逼迫
      所為，且若被告果有逼迫簽立該份切結書之情事，衡情焉能容認其誤寫身分資
      料肇致日後糾紛，是亦無從以此等情事遽為推論被告有恐嚇及妨害自由之情事
      。
（三）綜上所述，本件被害人戊○○、丁○○之指述既無從憑以認定被告有重利、恐
      嚇及妨害自由之情事，卷附匯款通知單、支票暨退票理由單、本票、土地所有
      權狀、切結書、民事執行處通知等影本亦無一足資證明被告涉有該等犯行，此
      外復查又無其他積極證據足以證明被告有公訴意旨所指之犯行，自屬不能證明
      其犯罪。
四、原審依調查證據之結果，斟酌全辯論意旨，認被告犯罪不能證明，依法為無罪之
    諭知，經核並無不合。公訴人上訴論旨以被告初次借款豈無利息約定，十六萬元
    及二十萬元應屬利息無訛，而證人甲○○為免除自己責任，其證詞難免偏頗，又
    被害人陳述二年多前事情，記憶不免模糊，難謂先後有所歧異即不足採信及被告
    非不可能與該不詳姓名年長男子共同犯罪等，以指摘判決不當，均無理由，應予
    駁回。
據上論斷，應依刑事訴訟法第三百六十八條，判決如主文。
本案經檢察官李進誠到庭執行職務。
中      華      民      國    八十九    年      八      月    二十五    日
                            臺灣高等法院刑事第十一庭
                                審判長法  官  楊  照  男
                                      法  官  楊  炳  禎
                                      法  官  王  詠  寰
右正本證明與原本無異。
如不服本判決應於收受送達後十日內向本院提出上訴書狀，其未敘述上訴之理由者並
得於提起上訴後十日內向本院補提理由書（均須按他造當事人之人數附繕本）。
                                      書記官  駱  麗  君
中      華      民      國    八十九    年      八      月    二十八    日


司法院資訊處製作；財團法人民間司法改革基金會備份。
